【裁判字號】    95,訴,69
【裁判日期】    950713
【裁判案由】    建物所有權移轉登記
【裁判全文】
臺灣基隆地方法院民事判決                95年度訴字第69號
原      告  丙○○
            乙○○
兼上列二人
訴訟代理人  丁○○    住台北縣新店市○○路127巷7號7樓
                      住台北縣瑞芳鎮○○街167號
                      身分證統.
原      告  戊○○    住台北市○○區○○路36號11樓
                      身分證統.
訴訟代理人  子○○    住台北縣新店市○○路127巷7號7樓
被      告  庚○○    住台北市中山區○○○路641號2樓
                      身分證統.
            甲○○    住同上
                      身分證統.
            壬  ○    籍設同上.
                      身分證統.
            辛○○    住台北縣汐止市○○○路239號7樓
            己○○○  住台北縣瑞芳鎮○○街215號之1
            癸○○○  住台北市○○區○○街34號2樓
上列當事人間建物所有權移轉登記事件，本院於95年7月5日言詞
辯論終結，判決如下：
    主  文
被告甲○○、庚○○、壬○、辛○○、己○○○應就被繼承人黃
再喜遺產坐落台北縣瑞芳鎮○○○段一六四地號土地、二六七建
號、門牌號碼台北縣瑞芳鎮○○街一六七號一、二樓、面積九四
點二八平方公尺、應有部分全部之房屋辦理繼承登記後，將門牌
號碼台北縣瑞芳鎮○○街一六七號一樓建物之所有權全部移轉登
記與原告丙○○、乙○○、丁○○、戊○○共有，應有部分各四
分之一，並將門牌號碼台北縣瑞芳鎮○○街一六七號二樓建物之
所有權全部移轉登記與被告癸○○○所有。
被告癸○○○應於取得門牌號碼台北縣瑞芳鎮○○街一六七號二
樓建物之所有權後，將上開建物所有權全部移轉登記與原告丙○○、乙○○、丁○○、戊○○共有，應有部分各四分之一。
原告其餘假執行之聲請駁回。
訴訟費用由被告甲○○、庚○○、壬○、辛○○、己○○○連帶
負擔六分之五，餘由被告癸○○○負擔。
    事實及理由
壹、程序方面
一、本件被告均未於言詞辯論期日到場，核無民事訴訟法第386
    條各款所列情形，爰依原告之聲請，由其一造辯論而為判決
    。
二、按訴狀送達後，原告不得將原訴變更或追加他訴，但其請求
    之基礎事實同一者；或該訴訟標的對於數人必須合一確定時
    ，追加其原非當事人之人為當事人者；或不甚礙被告之防禦
    及訴訟之終結者，不在此限，民事訴訟法第255條第1項第2
    款、第5款、第7款定有明文。本件原告原起訴請求建物所有
    權移轉登記，嗣追加門牌號碼台北縣瑞芳鎮○○街167號1樓
    建物（下稱系爭1樓建物）原共有人黃財之繼承人辛○○、
    己○○○為被告，追加門牌號碼台北縣瑞芳鎮○○街167號2
    樓建物（下稱系爭2樓建物）之出賣人癸○○○為被告，依
    前所述，應予准許，合先敘明。
貳、實體部分：
一、原告起訴主張：緣原告4人之母林暖生前於民國65年4月15日
    向黃阿茂（被告甲○○、庚○○、壬○之被繼承人）、黃財
    （被告辛○○、己○○○之被繼承人）購買系爭1樓建物，
    於67年6月22日向被告癸○○○購買系爭2樓建物（被告癸○○○係在65年4月15日向黃阿茂、黃財承買系爭2樓建物），
    因當地土地多為台陽礦業股份有限公司（下稱台陽公司）所
    有，一般建物多無法辦理建物所有權第一次登記，故依當地
    買賣慣例，只須由買賣雙方訂立買賣契約書後，向瑞芳鎮公
    所申請房屋買賣鑑證及申報房屋契稅，向稅捐機關申請房屋
    納稅義務人變更，再向台陽公司申請土地承租人變更，交易
    即告完成，而林暖不知系爭建物早有建物所有權第一次登記
    ，致其依慣例完成上開建物1、2樓之買賣交易後，均未向地
    政機關辦理建物所有權買賣移轉登記。惟林暖於80年3月14
    日亡故，繼承人協議分割遺產，將上開建物1、2樓分由訴外
    人林惠珍取得，林惠珍復於90年2月26日將上開建物1、2樓
    贈與原告戊○○、丙○○、丁○○、乙○○等4人，嗣原告
    等人於94年5月6日向瑞芳地政事務所申請地籍資料時，始知
    悉上開建物1、2樓早於38年11月1日即有建物所有權登記，
    所有權人為黃再喜（40年8月8日歿），而黃再喜之繼承人為
    黃阿茂、黃財（生於大正4年，其生父黃港池為黃再喜之長
    兄，並於大正14年11月10日將黃財過繼與黃再喜為子，時稱
    「過房子」），為此以黃阿茂、黃財之繼承人甲○○、庚○○、壬○、辛○○、己○○○，暨系爭2樓建物之出賣人癸○○○為被告提起本訴，請求判決如主文第1、2項所示等語
    。
二、被告方面：
    被告等人均未於言詞辯論期日到庭，亦未提出任何書狀作有
    利於己之聲明或陳述。
三、得心證之理由：
  一原告主張之事實，業據其提出系爭1、2樓建物之買賣所有權
    移轉契約書暨房屋買賣明細表及略圖、契稅及監證費繳納通
    知書、黃阿茂與黃財之印鑑證明、繼承系統表、戶籍謄本、
    戶籍登記簿謄本、接管戶口調查簿謄本、戶籍登記除戶簿謄
    本、遺產分割協議書、建築改良物贈與所有權移轉契約書、
    、契稅繳款書、房屋稅繳款書、土地登記謄本、建物登記謄
    本等件為證，核屬相符；而被告6人經合法通知，均未於言
    詞辯論期日到場，亦未提出書狀予以爭執，堪信原告之主張
    為真實。
  二按物之出賣人，負交付其物於買受人，並使其取得該物所有
    權之義務。權利之出賣人，負使買受人取得其權利之義務，
    如因其權利而得占有一定之物者，並負交付其物之義務；不
    動產物權，依法律行為而取得設定、喪失、及變更者，非經
    登記，不生效力，民法第348條、第758條分別定有明文。是
    不動產之出賣人除有依買賣契約交付標的物使買受人取得其
    占有之義務，並有使買受人取得不動產所有權之義務，而不
    動產出賣人履行前開義務之方式，則應依所有權移轉登記之
    相關規定辦理。經查，訴外人林暖前於65年4月15日與黃阿
    茂、黃財訂立建物買賣契約，向黃阿茂、黃財購買系爭1樓
    建物；被告癸○○○前於65年4月15日與黃阿茂、黃財訂立
    建物買賣契約，向黃阿茂、黃財承買系爭2樓建物後，復於
    67年6月22日與訴外人林暖訂立建物買賣契約，將系爭2樓建
    物售予林暖，則出賣人黃阿茂、黃財除應依前開2建物買賣
    契約，將系爭1、2樓建物分別交付予訴外人林暖及被告癸○○○占有使用外，更有協同訴外人林暖及被告癸○○○就系
    爭1、2樓建物辦理所有權移轉登記之義務；被告癸○○○除
    應依建物買賣契約將系爭2樓建物交付予訴外人林暖占有使
    用外，並有協同林暖就系爭2樓建物辦理所有權移轉登記之
    義務。又，訴外人林暖於80年3月14日去世，其繼承人林惠
    珍因繼承取得系爭1、2樓建物之所有權，林惠珍復於90年2
    月26日將系爭1、2樓建物所有權贈與原告4人，原告4人自得
    依上開規定請求系爭1、2樓建物之出賣人協同其等辦理系爭
    1、2樓建物之所有權移轉登記。
  三次按繼承，因被繼承人死亡而開始；繼承人自繼承開始時，
    除本法另有規定外，承受被繼承人財產上之一切權利、義務
    ；繼承人對於被繼承人之債務，負連帶責任。遺產繼承人，
    除配偶外，依下列順序定之：(1)直系血親卑親屬。(2)父母。
    (3)兄弟姊妹。(4)祖父母；前條所定第一順序之繼承人，以親
    等近者為先，民法第1147條、第1148條前段、第1153條第1
    項、第1138條、第1139條復有明定。系爭1、2樓建物登記之
    所有權人黃再喜為黃阿茂之生父、黃財之養父【雖戶籍謄本
    僅記載其生父黃港池，惟依接管日據時代戶口調查簿謄本記
    載，黃財之生父黃港池早於大正14年11月10日，即依當時臺
    灣民間習俗將黃財過繼與黃再喜（即黃港池之弟）為子，時
    稱「過房子」】，是黃阿茂、黃財自為黃再喜之遺產繼承人
    而得處分系爭1、2樓建物。次查，被告甲○○、庚○○、壬○為黃阿茂之繼承人，被告辛○○、己○○○為黃財之繼承
    人，則被告甲○○、庚○○、壬○、辛○○、己○○○自應
    依前揭規定繼受被繼承人黃阿茂、黃財因系爭建物買賣契約
    所負之協同辦理所有權移轉登記義務。
  四末查，繼承於登記前雖已取得不動產物權，然因民法第759
    條之規定，非經登記，仍不得處分；是系爭建物倘未經繼承
    登記，自無從為所有權移轉登記。準此，原告訴請被告等應
    先就其被繼承人黃阿茂、黃財繼承自黃再喜遺產之系爭1、2
    樓建物辦理繼承登記，再將系爭1樓建物之所有權全部移轉
    登記與原告共有，應有部分各四分之一，並將系爭2樓建物
    之所有權全部移轉登記與被告癸○○○所有後，再由被告癸○○○將系爭2樓建物所有權全部移轉登記予原告共有，應
    有部分各四分之一，於法有據。
四、從而，原告依買賣契約及繼承之法律關係，請求判決如主文
    第1、2項所示，為有理由，應予准許。
五、又，為執行名義之判決，係命債務人為一定之意思表示，而
    不表示者，視為自判決確定時已為其意思表示，強制執行法
    第130條第1項定有明文。本件原告雖陳明願供擔保請求宣告
    假執行，惟其等請求被告等人將系爭建物之所有權移轉登記
    與原告，係請求命被告等人為移轉建物所有權之意思表示，
    待判決確定時，應視為已有向有關機關申請之意思表示，於
    判決尚未確定時，固無執行之可言，即日後確定，亦無待於
    執行。是本件原告聲請供擔保宣告假執行，顯有未合，故此
    部分之聲請應予駁回。
六、據上論結，原告之訴為有理由，依民事訴訟法第385條第1項
    前段、第85條第1項、第2項，判決如主文。
中    華    民    國    95    年    7    月    13    日
                  民事庭法  官  林玉珮
以上正本係照原本作成。
對於本件判決如有不服，應於收受送達後20日內向本院提出上訴
書狀，敘述上訴之理由，上訴於臺灣高等法院，並按他造當事人
之人數附具繕本。
中    華    民    國    95    年    7    月    13    日
                        書記官  洪福基


司法院資訊處製作；財團法人民間司法改革基金會備份。
